【裁判字號】    98,訴,77
【裁判日期】    981118
【裁判案由】    返還土地等
【裁判全文】
臺灣屏東地方法院民事判決                98年度訴字第77號
原      告  行政院農業委員會林務局屏東林區管理處
法定代理人  己○○
訴訟代理人  尤挹華律師
訴訟代理人  郭正鵬律師
被      告  丁○○
被      告  甲○○
訴訟代理人  黃金龍律師
複代理人    戊○○
被      告  乙○○
上列當事人間請求返還土地事件，本院於民國98年11月4 日言詞
辯論終結，判決如下：
    主  文
被告丁○○應將坐落屏東縣泰武鄉潮州事業區第一林班如鑑定圖
所示甲部分面積九六點四五平方公尺土地之地上物拆除，連同如
附圖（含承租面積）所示103 部分面積一公頃土地返還原告，並
應自九十七年四月三十日起至返還土地之日止，按年給付原告新
台幣伍萬零肆佰元。
被告甲○○應將坐落屏東縣泰武鄉潮州事業區第一林班如鑑定圖
所示丁部分面積一二九點八一平方公尺土地之地上物拆除，連同
如附圖（含承租面積）所示88部分面積二點零零二五公頃土地返
還原告，並應自九十七年四月三十日起至返還土地之日止，按年
給付原告新台幣壹拾萬零玖佰貳拾陸元。
被告乙○○應將坐落屏東縣泰武鄉潮州事業區第一林班如鑑定圖
所示乙部分面積九九點七四平方公尺、丙部分面積二二六點四五
平方公尺土地之地上物拆除，連同如附圖（含承租面積）所示10
部分面積一點四五二五公頃土地返還原告，並應自九十七年四月
三十日起至返還土地之日止，按年給付原告新台幣柒萬仟貳佰
零六元。
訴訟費用由被告丁○○負擔二十二分之五，被告甲○○負擔二十
二分之十，被告乙○○負擔二十二分之七。
    事實及理由
一、原告起訴主張：
（一）原告為屏東縣泰武鄉潮州事業區第一林班土地之管理權人
    ，與被告等簽訂有國有森林用地出租造林契約書（下稱系爭
    契約），其租賃期間或已屆期或尚未期滿，然經原告查證後
    ，渠等均違背雙方租賃契約書第四條『本租約承租林地限於
    造林使用。』之約定，未經原告同意於系爭土地上擴建房舍
    、鋪設水泥地面使用，依據雙方契約書第8 條（一）及第10
    條（九）之規定，原告自得終止租約，原告除前以存證信函
    通知被告終止租約之意思表示外，再以本狀之送達再次重申
    終止租賃契約之意思，而租賃契約終止後，被告繼續占有使
    用系爭土地即屬無權占有，原告自得依系爭契約第10條約定
    、民法第四五五條、第767 條等規定請求被告等返還系爭土
    地，並請求返還無權占用系爭土地之不當得利。而租期業已
    屆滿之被告，於租期屆滿前均未依契約第10條約定於租約屆
    滿前三個月向原告聲請續租，則其於租期屆滿後再行占有使
    用系爭土地亦屬無權占有，原告自得依系爭契約第10條約定
    、民法第455 條、第767 條等規定請求被告等返還系爭土地
    ，並請求返還無權占用系爭土地之不當得利。
（二）經查被告甲○○於承租系爭土地期間，曾於95年8 月8 日
    向原告提出興建工寮之申請，以顧全造林撫育工作、人員住
    宿及農具、副產物之存置，並提出申請書、切結書、工寮、
    水土保持之搭建、設計相關圖面。原告乃依法向屏東縣政府
    為申報前開新建工寮一案，並經屏東縣政府函覆說明：「（
    略）二、案內申報新建工寮用地地勢平坦，排水系統良好，
    不影響相鄰邊坡之穩定性，准依所提簡易水土保持申報書內
    容辦理（按：水土保持義務人為被告甲○○）。三、為保山
    坡地之穩定及防災，請依申報位置及樣式施作，不得越界施
    工或擴大開挖且土石亦不得外運。（後略）」。原告乃依前
    開屏東縣政府函覆事項行文所轄潮州工作站，要求轉知承租
    人即被告甲○○應於核准面積29.6坪內搭建工寮，不得超逾
    。嗣系爭工寮完工後，潮州工作站人員並前往進行檢驗、拍
    照，確認被告甲○○確實依當初申請之位置、面積及材料搭
    建工寮。依前所述，被告甲○○對於在承租土地上搭建工寮
    及其他附屬工事，應事先以書面檢附相關設計圖、位置圖等
    資料，向原告申請辦理，並經核准後方得實施，且實際施作
    之位置、面積、材料及水土保持，均應依核准之內容為之等
    事項，惟被告甲○○卻違規超蓋水泥地磚及廁所。另依被告
    丁○○申請新建工寮之申請書及完工照片，並無水泥地面，
    但違規照片卻顯示有填高鋪設水泥地面之情事。次依被告乙○○申請新建工寮之申請書及完工照片，工寮地基係以砂石
    為底，工寮前方並無水泥地面，但違規照片卻顯示工寮內部
    及前方地面均已墊高鋪設水泥，其等違規事實昭然若揭。原
    告於發現被告甲○○及其他二名被告有違規擴建工寮或設置
    其他地上物時，巡視人員及曾經以口頭勸阻，並要求渠等於
    97年1 月15日前拆除，事後原告更以存證信函延緩期限至1
    月31日，希望被告等主動拆除，惟被告等卻一再藉故拖延，
    原告不得已遂再以存證信函終止與被告等之租約。又原告與
    各被告間系爭契約之租期屆滿狀況說明如下：1 、丁○○之
    契約租期屆滿日為：97年4 月12日。2 、甲○○之契約租期
    屆滿日為：105 年11月22日，原告以存證信函及本狀之送達
    ，為提前終止租約之意思表示而終止。3 、乙○○之契約租
    期屆滿日為：105 年10月9 日，原告以存證信函及本狀之送
    達，為提前終止租約之意思表示而終止。
（三）不當得利之計算：按被告等於系爭契約租期屆滿或終止後
    ，依約即應返還土地予原告，惟其仍無權佔用系爭林地，依
    最高法院61年台上字第1695號判例所示：「依不當得利之法
    則請求返還不當得利，以無法律上之原因而受利益，致他人
    受有損害為其要件，故其得請求返還之範圍，應以對方所受
    之利益為度，非以請求人所受損害若干為準，無權占有他人
    土地，可能獲得相當於租金之利益為社會通常之觀念，是被
    上訴人抗辯其占有系爭土地所得之利益，僅相當於法定最高
    限額租金之數額，尚屬可採。」原告自得請求自契約終止或
    契約屆滿之日起至實際返還土地之日止，請求被告返還相當
    於租金利益之不當得利。經查系爭林地雖無公告現值，但依
    相鄰土地之屏東縣泰武鄉○○段一地號土地，97年1 月份之
    公告現值為63元/ 平方公尺，參酌土地法第110 條第1 項規
    定意旨，原告得請求被告相當於租金之不當得利為：(1)丁○○部分：原告得請求被告給付之相當於租金之不當得利，應
    以每年新台幣（下同）50,400元計算（63×10000 【註：一
    公頃，被告無權佔用之面積】×8 ﹪＝50400 ）。(2)甲○○
    部分：原告得請求被告給付之相當於租金之不當得利，應以
    每年100,926 元計算（63×20025 【註：2.0025公頃，被告
    無權佔用之面積】×8 ﹪＝100926）。(3)乙○○部分：原告
    得請求被告給付之相當於租金之不當得利，應以每年73,206
    元計算（63×1452 5【註：一公頃，被告無權佔用之面積】
    ×8 ﹪＝73206 ）。
（四）以上有原告提出之系爭土地編定為國有林班地經過之公函
    一份、租賃契約影本共3 份、現場照片6 張、存證信函6 份
   、 相鄰土地土地謄本一件，國有林事業區出租造林地管理要
    點、被告甲○○新建工寮申請書及其相關資料、屏東縣政府
    公函、原告公函、被告甲○○新建工寮檢驗報告、照片及相
    關資料、被告丁○○新建工寮申請書、檢驗報告、照片及其
    相關資料、被告乙○○新建工寮申請書、檢驗報告、照片及
    其相關資料影本各一份，林務局對於申請工寮興建之規範公
    函影本4 份等為證。並聲明：1 、被告丁○○應將座落屏東
    縣泰武鄉潮州事業區第一林班如鑑定圖所示甲部分96.45 平
    方公尺之地上物拆除，連同如附圖所示103 部分1 公頃土地
    返還予原告。並應給付原告自97年4 月30 日 起至實際返還
    土地之日止，按每年新台幣伍萬零肆佰元。2 、被告甲○○
    應將座落屏東縣泰武鄉潮州事業區第一林班如鑑定圖所示丁
    部分129.81平方公尺之地上物拆除，連同如附圖（含承租面
    積）所示88部分2.0025公頃土地返還予原告。並應給付原告
    自97年4 月30日起至實際返還土地之日止，按每年新台幣壹
    拾萬零玖佰貳拾陸元。3 、被告乙○○應將座落屏東縣泰武
    鄉潮州事業區第一林班如鑑定圖所示乙1 部分99.74 平方公
    尺、丙部分226.45平方公尺之地上物拆除，連同如附圖所示
    10部分1.4525公頃土地返還予原告。並應給付原告自97年4
    月30日起至實際返還土地之日止，按每年新台幣柒萬仟貳
    佰零陸元。
二、被告抗辯：
（一）被告甲○○部分：
 1、原告與被告於96年7 月5 日簽訂國有林地出租造林契約書，
    其承租期間( 租地期間) 為96年11月23日至105 年11月22日
    止，並不爭執。惟查原告主張本件租約終止之事實，乃稱被
    告未經伊同意於承租之林地上擴建房舍、鋪設水泥地面使用
    ，違反系爭租約第4 條「造林使用」用途之約定，有系爭租
    約第10條( 九) 之本件租約終止權云云，被告否認之。故原
    告對其有租約終止權之事實，應負舉證之責，若原告先不能
    舉證，以證實自己主張之事實為真實，則被告就其抗辯事實
    即令不能舉證，或其所舉證據尚有疵累，亦應駁回原告之請
    求。
 2、本件系爭租約，係續約性質，被告於前次租約期間96年6 月
    25日於系爭土地興建工寮，係核准報備在案，被告並無原告
    主張未經同意即於系爭土地上擴建房舍、鋪設水泥地面使用
    之事實。至於，原告所爭執部分，應係被告在上開工寮之週
    邊空曠地方，為鞏固上開工寮之地基週邊土石流失鋪設水泥
    、隔熱地磚寬約2 米之防護，以及為維護環保衛生，搭蓋面
    積不到約12平方公尺(3公尺x4公尺) 磚造廁所。然查被告上
    開所為，應仍屬前核准報備在案之工寮效能範圍內，對原先
    所訂之租約目的，根本無任何影響，被告並未違反系爭租約
    第4 條所定「造林使用」用途之目的，依契約精神及誠信原
    則，原告應無系爭租約之終止權。詳言之：
 3、按「行使權利，履行義務，應依誠實及信用方法。」民法第
    148 條第2 項分別定有明文。是民法上之誠信原則，乃應斟
    酌事件之個別情形，並衡酌雙方當事人間之利益，使其法律
    關係臻於衡平之法律原則，故權利人行使權利，自應依誠實
    及信用方法為之。今兩造簽訂之「國有林地出租造林契約」
    ，其契約之內容，自應遵守民法上之誠信原則。
 4、最高法院96年度台上字第2631號判決判示︰「按解釋契約，
    應於文義上及論理上詳為推求，以探求當事人立約時之真意
    ，並通觀契約全文，斟酌訂立契約當時及過去之事實、交易
    上之習慣等其他一切證據資料，本於經驗法則及誠信原則，
    從契約之主要目的及經濟價值作全盤之觀察，以為其判斷之
    基礎，不能徒拘泥字面或截取書據中一二語，任意推解致失
    其真意。」。故關於系爭租約第4 條所定「造林使用」用途
    之目的及其違反，應依契約精神及誠信原則為之。因之，對
    原告主張約定終止租約事由之發生，應衡酌雙方權利義務之
    衡平與其實質上之權益對等，兼以本件系爭原告為國家之行
    政機關，避免其以公權力濫用裁量，更應審慎衡酌充足人民
    權益之保障，依前開實務意見，系爭契約第10條( 九) 亦應
    本此誠信原則而為解釋，以維當事人間之權益。查：(1) 系
    爭租約所佔之林地總面積為2.0025公頃( 即20,025平方公尺
    )(參系爭租約第2條)，而原告所稱被告於系爭土地上擴建房
    舍( 按：廁所) 、水泥地面( 按：水泥隔熱地磚) ，含原先
    工寮面積共僅僅為0.0161公頃，即161 平方公尺( 參原告起
    訴狀訴之聲明第二項) 。質言之，即便如原告所稱被告擴建
    廁所及水泥、隔熱地磚面積部分僅僅約50平方公尺，對原先
    所訂之租約之造林目的，2.0025公頃( 即20,025平方公尺)
    ，毫無任何影響，參諸，被告因前經原告於核准工寮後，為
    環保衛生及水土流失，在工寮附近空地，搭蓋磚造廁所及水
    泥、隔熱地磚，乃維護或助原先核准報備在案之工寮效能範
    圍內，並無「違反約定用途之使用」之情形，原告以幾近吹
    毛求疵之方法，據此主張有被告有違反系爭契約第4 條所定
    「造林使用」用途之目的，片面主張終止權終止租約，依契
    約精神及誠信原則，即顯有不當。顯見被告並未違反系爭契
    約第4 條所定「造林使用」用途之目的，至明。(2) 況被告
    事後確實遵守原告之巡護人員當面口頭勸阻後，即迅速著手
    開始拆除工作，而於97年1 月中旬著手拆除系爭磚造廁所及
    工寮週邊地磚，僅因時逢農曆春節在即，兼以天雨泥濘，施
    工困難，於97年4 月9 日全部拆除完畢，僅剩原先之工寮，
    故原告主張租約終止云云，顯於法不合。(3) 本件系爭契約
    性質上屬於「定有期限之租賃契約」，其承租期間( 租地期
    間) 為民國96年11月23日至民國105 年11月22日止，而詳其
    締約目的，乃在於「造林之目的」，依系爭契約第四條規定
    ：「本租約承租林地限於造林使用。」其第五條規定︰『承
    租地造林木經准採伐後，承租人應於「一年內」依照造林計
    畫完成造林，並應善盡「國有林事業區出租造林地管理要點
    」第四點之義務。』故依造林計畫之內容，承租人之義務實
    甚為繁重，而其造林樹種與採收伐期，依系爭契約內容所示
    為︰油桐(15 年) 、楓香(8年) 、楠木類(20 年) 、櫧擽類
     (25年) 等等。依前所述，原告以根本不影響系爭租約之造
    林目的之藉口，終止租約，亦顯然嚴重損害被告利益，屬於
    權利之濫用，與民法第148 條第1 項規定有違，自不生合法
    終止租約之效力，故原告前開主張，洵無足採。
 5、退步言之，原告主張請求被告給付之相當於租金之不當得利
    ，應以每年100,926 元計算(63 ×20025 【註：2.0025公頃
    ，被告無權佔用之面積】×8%=100926)。」云云。然查：本
    件租約，綜觀契約條款，並無每年100926元租金之給付問題
    ，故無原告主張請求被告給付之相當於租金之不當得利之可
    言。再者，原告該計算之方式，係以相鄰土地之屏東縣泰武
    鄉○○段一地號土地公告現值為計算標準，且系爭土地與相
    鄰土地之性質不同，顯非適當之租金利益。況本件系爭租約
    並無租金之給付義務，依系爭租約，僅由被告依造林計畫限
    期完成造林等義務，如衡酌被告之造林義務與相關費用支出
    ，應認被告並無享有免付租金之不當利得之存在，故原告主
    張被告有使用系爭土地不當得利之請求，其主張顯不足採。
 6、聲明：(1)原告之訴駁回。(2)如受不利之判決，被告願供擔保
    請准宣告免為假執行。
（二）被告丁○○部分：
    96年工寮被颱風摧毀，所以伊才會重建，伊之面積沒有超過
    原來聲請面積。97年4 月17日（為12日之誤）是到期沒錯，
    原告不予續約也事事實，伊希望原告能夠跟我續約，因為伊
    在承租地上已經花了大概100 萬元，苗圃死掉我們也有依約
    補足。原告有通知我改進工寮超過面積，伊跟原告講不是增
    建，只是因為下雨很大，為了防止土質流失所以才會加水泥
    磚塊，所以原告要求伊把水泥地基拆除，不是拆除工寮面積
    。林管處的巡視人員告訴伊要拆除擋土牆，伊知道做擋土牆
    要事先聲請，但伊說明係為安全問題，所以不能拆，伊於97
    年3月時有去聲請，但原告已終止租約，所以無法聲請。
（三）被告乙○○部分：
    伊有違反租約蓋建才會造成現在之困擾，伊鋪建水泥路面是
    為了較方便通行，沒有想到會違反租約。
三、兩造不爭執之事實：
（一）原告與被告丁○○簽訂國有林地出租造林契約，承租期間
    自88年4 月13日起至97年4 月12日止。上開租賃期間，被告
    在未依約經原告核准之情形下，擅自於工寮外側加舖水泥地
    面、擋土牆及水泥路面。原告與被告甲○○簽訂國有林地出
    租造林契約，承租期間自96年11月23日起至105 年11月22日
    止。上開租賃期間，被告在未依約經原告核准之情形下，擅
    自於工寮四周鋪設水泥地面及增建磚造廁所。原告與被告乙○○簽訂國有林地出租造林契約，承租期間自96年10月10日
    起至105 年10月9 日止。上開租賃期間，被告在未依約經原
    告核准之情形下，擅自於工寮前方增建鋪設水泥地面。
（二）原告與被告丁○○間之國有林地出租造林契約，已於97年
    4 月12日屆期消滅。原告於97年1 月18日以屏東潮州郵局存
    證信函第11號方式要求被告甲○○於97年1 月31日前拆除工
    寮四周鋪設之水泥設施及增建之磚造廁所，並於同年3 月12
    日再以屏東潮州郵局存證信函第49號通知被告因其未於限期
    內改善上開違規事項，將自即日起終止租約，並請求被告於
    97年4 月30日前返還租地。原告於97年1 月18日以屏東潮州
    郵局存證信函第10號方式要求被告乙○○於97年1 月31日前
    拆除工寮前方增建鋪設之水泥地面，並於同年3 月12日再以
    屏東潮州郵局存證信函第50號通知被告因其未於限期內改善
    上開違規事項，將自即日起終止租約，並請求被告於97年4
    月30日前返還租地。
四、兩造爭執之事項：
（一）被告三人有無違反系爭國有林地出租造林契約第10條第9
    款及國有林事業區出租造林地管理要點第5 條規定？原告是
    否有權終止契約？
（二）原告依民法第455 條、第767 條規定訴請被告拆除地上物
    返還系爭土地，有無理由？
（三）原告得否請求被告給付相當於租金之不當得利？其金額若
    干？
五、本院之判斷：
（一）原告主張(1)與被告丁○○簽訂國有林地出租造林契約，承
    租期間自88年4 月13日起至97年4 月12日止。上開租賃期間
    ，被告在未依約經原告核准之情形下，擅自於工寮外側加舖
    水泥地面、擋土牆及水泥路面。原告分別於97年1 月18日以
    屏東潮州郵局存證信函第9 號要求被告丁○○於97年1 月31
    日前拆除未果及97年3 月12日屏東潮州郵局存證信函第51號
    通之終止租約並限其於97年4 月30日返還系爭土地。(2)原告
    與被告甲○○簽訂國有林地出租造林契約，承租期間自96年
    11 月23 日起至105 年11月22日止。上開租賃期間，被告在
    未依約經原告核准之情形下，擅自於工寮四周鋪設水泥地面
    及增建磚造廁所。原告於97年1 月18日以屏東潮州郵局存證
    信函第11號要求被告甲○○於97年1 月31日前拆除工寮四周
    鋪設之水泥設施及增建之磚造廁所未果，並於同年3 月12日
    再以屏東潮州郵局存證信函第49號通知被告因其未於限期內
    改善上開違規事項，將自即日起終止租約，並限於97年4 月
    30日前返還系爭土地。(3)原告與被告乙○○簽訂國有林地出
    租造林契約，承租期間自96年10月10日起至105 年10月9 日
    止。上開租賃期間，被告在未依約經原告核准之情形下，擅
    自於工寮前方增建鋪設水泥地面。原告於97年1 月18日以屏
    東潮州郵局存證信函第10號方式要求被告乙○○於97年1 月
    31日前拆除工寮前方增建鋪設之水泥地面未果，並於同年3
    月12日再以屏東潮州郵局存證信函第50號通知被告因其未於
    限期內改善上開違規事項，將自即日起終止租約，並限於97
    年4 月30日前返還系爭土地。上開事實，業據原告提出之系
    爭土地編定為國有林班地經過之公函一份、租賃契約影本共
     3份、現場照片6 張、存證信函6 份、相鄰土地土地謄本一
    件，國有林事業區出租造林地管理要點、林務局對於申請工
    寮興建之規範公函影本4 份等文件為證，並經本院會同兩造
    及內政部國土測繪中心人員到現場勘測屬實，有內政部國土
    測繪中心98年8 月26日測籍字第0980008168號函附之鑑定書
    及鑑定圖附卷可憑，且經原告所屬承辦職員丙○○到庭證述
    無誤，復為被告等所不爭執，堪信為真實。
（二）茲就上開兩造協議簡化之爭執事項，分別審酌如下：
 1、被告三人有無違反系爭國有林地出租造林契約第10條第9 款
    及國有林事業區出租造林地管理要點第5 條規定？原告是否
    有權終止契約？
  (1)按系爭租約第10條第9 款規定「承租人有左列各款情事之一
    者，出租機關得終止租約，並將其地上物收歸國有，如有損
    失，承租人應依約賠償；但責任不屬於承租人者，不在此限
    。‧‧‧（九）其他違反國有林事業區出租造林地管理要點
    之規定或本契約約定者。」。次按國有林事業區出租造林地
    管理要點第五條規定：「租地造林人有下列情事之一者，應
    報請核准後實施：…（三）設置或廢止林道、防火線、苗圃
    、工寮及其他附屬工事。」，前開要點係依系爭租約第14條
    規定為契約之一部分，合先敘明。
  (2)經查被告甲○○於承租系爭土地期間，曾於95年8 月8 日向
    原告提出興建工寮之申請，以顧全造林撫育工作、人員住宿
    及農具、副產物之存置，並提出申請書、切結書、工寮、水
    土保持之搭建、設計相關圖面。原告乃依法向屏東縣政府為
    申報前開新建工寮一案，並經屏東縣政府函覆說明：「二、
    案內申報新建工寮用地地勢平坦，排水系統良好，不影響相
    鄰邊坡之穩定性，准依所提簡易水土保持申報書內容辦理。
    三、為保山坡地之穩定及防災，請依申報位置及樣式施作，
    不得越界施工或擴大開挖且土石亦不得外運。」，原告乃依
    前開屏東縣政府函覆事項行文所轄潮州工作站，要求轉知承
    租人即被告甲○○應於核准面積29.6坪內搭建工寮，不得超
    逾。嗣系爭工寮完工後，潮州工作站人員並前往進行檢驗、
    拍照，確認被告甲○○確實依當初申請之位置、面積及材料
    搭建工寮。又被告在興建工寮之初就已經提出簡易水土保持
    之計畫：「一、開挖整地面積120 平方公尺，挖填土方量3
    平方公尺。二、工寮興建面積29.6坪。三、水土保持設施無
    。四、本案興建位置地基平坦，惟表面凹凸不平，僅將高突
    之處填於較低之處，以求挖填平衡、地面平整，並做好植生
    及排水設施，以做好水土保持工作。」，足認被告於申請興
    建工寮當時評估並無在工寮周邊鋪設水泥、隔熱地磚之必要
    。次查被告在林地上未經水土保持或環境評估，貿然興建固
    定式磚造廁所，造成環境之破壞，亦違反兩造租約規定。上
    情業據原告陳述明確，並有其提出之被告甲○○新建工寮申
    請書及其相關資料、屏東縣政府公函、原告公函、被告甲○○新建工寮檢驗報告、照片及相關資料附卷可稽。原告因而
    以存證信函通知拆除未果，嗣再於97年3 月12日以存證信函
    通知終止系爭租約，核符系爭契約第10條第9 款及國有林事
    業區出租造林地管理要點第5 條規定。被告甲○○辯以：係
    為鞏固上開工寮之地基週邊土石流失，而鋪設水泥、隔熱地
    磚及為維護環保衛生，搭蓋磚造廁所，應仍屬前核准報備在
    案之工寮效能範圍內，並無違約云云，要無足採。又原告係
    因其違約，依系爭租約規定通知改善未成，始通知終止租約
    ，程序上合法有據，尚無違反誠信原則，顯非權利濫用，被
    告辯甲○○指稱原告違反民法148 條第2 項規定云云，亦非
    可採。
  (3)查被告丁○○申請新建工寮之申請書及完工照片，並無水泥
    地面，但卷附違規照片則顯示有填高鋪設水泥地面之情事。
    次查被告亦自認擋土牆部分並未事先向屏東縣政府申請，顯
    然已屬違約。另被告乙○○申請新建工寮之申請書及完工照
    片，工寮地基係以砂石為底，工寮前方並無水泥地面，但違
    規照片卻顯示工寮內部及前方地面均已墊高鋪設水泥，被告
    乙○○亦已自認有上開違約情事。此有原告提出之被告丁○○新建工寮申請書、檢驗報告、照片及其相關資料、被告乙○○新建工寮申請書、檢驗報告、照片及其相關資料、林務
    局對於申請工寮興建之規範公函影本等文件為證。則原告因
    而以存證信函通知其等二人拆除未果，再於97年3 月12日以
    存證信函通知終止系爭租約，亦符系爭契約第10條第9 款及
    國有林事業區出租造林地管理要點第5 條規定。
 2、原告依民法第455 條、第767 條規定訴請被告拆除地上物返
    還系爭土地，有無理由？
    按民法第455 條前段規定承租人於租賃關係終止後，應返還
    租賃物。次按所有人對於無權占有或侵奪其所有物者，得請
    求返還之。對於妨害其所有權者，得請求除去之。有妨害其
    所有權之虞者，得請求防止之，並為民法767 條第1 項所明
    定。本件原告既係合法終止兩造間之系爭租約，則依上開法
    條規定，原告自得基於租賃契約及物上請求權之法律關係，
    訴請被告等拆除系爭土地上之地上物，並返還該系爭土地。
 3、原告得否請求被告給付相當於租金之不當得利？金額若干？
    按無法律上之原因而受利益，致他人受損害者，應返還其利
    益，民法第179 條定有明文。另無權佔有他人之土地，可獲
    得相當於租金之利益，被佔用人則受有相當於租金之損害，
    則為社會通常之觀念（最高法院61年台上字第1695號判例參
    照）。系爭租約既經原告合法終止，被告等即無權佔用系爭
    土（林）地，是被告自原告終止系爭租約時起至返還系爭土
    地止，使用系爭林地，自獲有相當於租金之利益。則原告依
    據不當得利之法律關係，請求被告返還相當於租金利益之不
    當得利，自屬有據。另按耕地租用之地租，不得超過法定地
    價百分之8 ，土地法第110 條第1 項、第3 項分別定有明文
    。而法定地價，依土地法第148 條規定，係土地所有人依該
    法規定所申報之地價，在平均地權條例施行區域，依平均地
    權條例施行細則第21條之規定，公有土地以各該宗土地之公
    告地價為申報地價。土地法第110 條第1 項、第3 項關於耕
    地計收地租之規定，於請求返還相當於租金利益之事件，當
    亦可據為計算利益之標準。經查原告主張系爭土地雖無公告
    現值，但依相鄰土地之屏東縣泰武鄉○○段一地號土地，97
    年1 月份之公告現值為63元/ 平方公尺，參酌土地法第110
    條第1 項規定意旨，原告得請求被告相當於租金之不當得利
    為：(1)丁○○部分：原告得請求被告給付之相當於租金之不
    當得利，應以每年50,400元計算（63×10000 【註：一公頃
    ，被告無權佔用之面積】×8 ﹪＝50400 ）。(2)甲○○部分
    ：原告得請求被告給付之相當於租金之不當得利，應以每年
    10 0,926元計算（63×20025 【註：2.0025公頃，被告無權
    佔用之面積】×8 ﹪＝100926）。(3)乙○○部分：原告得請
    求被告給付之相當於租金之不當得利，應以每年73,206元計
    算（63×1452 5【註：一公頃，被告無權佔用之面積】×8
    ﹪＝73206 ），此並有原告提出之泰武鄉○○段一地號土地
    謄本附卷佐證（見卷第28頁）。經核原告上開之計算不當得
    利，尚屬適當。
六、綜上所述，原告以其所主張之事實，依租賃、物上請求權及
    不當得利之法律關係，請求1 、被告丁○○應將系爭土地如
    鑑定圖所示甲部分面積96.45 平方公尺之地上物拆除，連同
    如附圖（含承租面積）所示103 部分1 公頃土地返還原告。
    並應給付原告自97年4 月30日起至返還土地之日止，按年給
    付原告50,400元。2 、被告甲○○應將系爭土地如鑑定圖所
    示丁部分面積129.81平方公尺之地上物拆除，連同如附圖（
    含承租面積）所示88部分2.0025公頃土地返還原告。並應給
    付原告自97年4 月30日起至返還土地之日止，按年給付原告
    100,926 元。3 、被告乙○○應將系爭土地如鑑定圖所示乙
    部分面積99.74 平方公尺、丙部分面積226.45平方公尺之地
    上物拆除，連同如附圖（含承租面積）所示10部分面積1.45
    25公頃土地返還原告。並應給付原告自97年4 月30日起至返
    還土地之日止，按年給付原告73,206元。於法核屬有據，為
    有理由，應予准許。至於被告甲○○陳明願供擔保，聲請宣
    告免為假執行部分，因原告並未聲明願供擔保聲請宣告假執
    行，且本判決亦未為假執行之宣告，其陳明願供擔保，請准
    免為假執行，即無必要。
八、本件判決之事證已臻明確，兩造其餘攻擊、防禦方法及提出
    未經援用之舉證，經本院審酌核與判決結果無影響，故不逐
    一論駁，附此敘明。
九、結論：原告之訴為有理由，依民事訴訟法第78條、第85 條
    第1項判決如主文。
中    華    民    國    98    年    11    月    18    日
                  民事第二庭  法  官  胡晏彰
正本係照原本作成。
如對判決上訴，須於判決送達後廿日內向本院提出上訴狀，其未
表明上訴理由者，應於提出上訴後二十日內向本院補提理由書狀
（均須按他造當事人之人數附繕本）。
中    華    民    國    98    年    11    月    18    日
                              書記官  郭松菊


司法院資訊處製作；財團法人民間司法改革基金會備份。
